---
title: "Assignment 1: Reliability and tools for reproducible data science"
author: "Sivert Helland Veseth"
format: 
  html:
    number-sections: true
    toc: true
    code-fold: true
execute: 
  warning: false
crossref:
  fig-title: "Figur"
  tbl-title: "Tabell"
---

# Reliabilitet

## Introduksjon

I 2005 satte John Ioannidis forskningsverden på prøve med utsagnet om at de fleste publiserte forskningsfunn er feilaktig (@RN1953). Han fremhevet mangel på reliabilitet som en sentral utfordring, der forskeres fleksibilitet i studiedesign og analyser bidrar til resulateter som ikke kan reproduseres. Reliabilitet referer her til muligheten for å gjenskape studier og oppnå lignende resultater (@RN2902, s.342-348). 

Reliabilitet av en test kan kvantifiseres på flere måter, blant annet som variasjonen innen samme person, endring i gjennomsnitt og retest-korrelasjon (korrelasjonen mellom målinger ved gjentatte tester) (@RN130, s.2). Endring i gjennomsnitt viser hvordan tilfeldige eller systematiske faktorer, som læringseffekter, påvirker forskjellen mellom to tester. Retest-korrelasjon vurderer hvor godt en test reproduserer rangeringen av deltakere ved gjentatte forsøk. (@RN130, s.2). 

Den tredje måten, variasjon innen samme person, er særlig viktig for å forstå reliabiliteten til målinger. Denne variasjonen fanger opp tilfeldige forskjeller mellom målinger på samme individ og kvantifiseres som standardavviket til de individuelle verdiene, også kjent som "typical error" eller "standard error of measurement" (@RN130, s.2)."Typical error" kan forstås som variasjonen man vil forvente å observere fra forsøk x til forsøk y ved repeterte forsøk hos samme testdeltakere. 

I denne rapporten vil V<sub>2max</sub>-maks data fra fysiologi-laben bli analysert for å kvantifisere reliabilitet i form av "typical error" av maksimal watt oppnådd under testen. Gjennomføring og standardisering av testene vil bli forklart under metode, mens resultatene vil bli presentert med hovedvekt på betydningen av "typical error" for reliabiliteten til målingene.  

## Metode

Dataene som skal brukes for å måle reliabilitet er hentet fra 16 ulike testpersoner som gjennomførte gjentatte V<sub>2max</sub>-makstest på ergospirometri på fysiologilaben. Det ble satt opp slik at alle skulle gjennomføre testen fire ganger spredd utover to uker, men det var kun åtte stk som gjennomførte fire tester. Det ble gjort antropmeteriske mål av testpersonene før hver test, men i @tbl-testantro er det kun tatt utgangspunkt i målingene før første test. Totalt var det 14 stk som hadde baseline målinger som ble inkludert i @tbl-testantro.

```{r}
#| echo: false
#| label: tbl-testantro
#| tbl-cap: "Karakteristikkene på testpersonene"

library(readxl)
library(tidyverse)
library(gt)
library(magrittr)

df_all <- read_xlsx("data/plot_data_all_gr.xlsx") %>% 
  mutate(w.max = as.numeric(w.max), 
         la.max = as.numeric(la.max), 
         hr.max = as.numeric(hr.max), 
         rer.max = as.numeric(rer.max))

baseline_df_all <- df_all %>%
  filter(timepoint == "t1") %>% # Filtrer for timepoint == t1
  select(sex, age, weight, height) %>% # Velg kolonner for tabellen
  group_by(sex) %>% # Gruppér etter kjønn
  summarise(
    N = n(), # Antall deltakere (unik for t1)
    Alder = sprintf("%.1f (%.1f)", mean(age, na.rm = TRUE), sd(age, na.rm = TRUE)),
    Vekt = sprintf("%.1f (%.1f)", mean(weight, na.rm = TRUE), sd(weight, na.rm = TRUE)),
    Stature = sprintf("%.0f (%.0f)", mean(height, na.rm = TRUE), sd(height, na.rm = TRUE)),
    .groups = "drop"
  ) %>% 
  # Konverter alle kolonnene til karakter for å unngå datatypeproblemer i pivot_longer
  mutate(across(everything(), as.character)) %>%
  pivot_longer(cols = c(N, Alder, Vekt, Stature), names_to = "Variable", values_to = "Value") %>% 
  pivot_wider(names_from = sex, values_from = Value)

# Endre kolonnenavn fra k og m til Kvinne og Mann
baseline_df_all <- baseline_df_all %>%
  rename(Kvinne = k, Mann = m)

# Lag tabellen
kable(baseline_df_all, row.names = FALSE, col.names = c("", "Kvinne", "Mann"))
```


Deltakerne ble delt opp i grupper, der en var testdeltaker, en skulle være testansvarlig, og de resterende var observatører som også hjalp testansvarlig med praktiske oppgaver. Det ble rulert på hvem som var testperson, testansvarlig og observatører, slik at alle fikk være testansvarlig. 

### Utstyr og kalibrering 

For å måle den metabolske responsen under testen ble miksekammeret fra Vyntus CPX benyttet. Nødvendig volum- og gasskalibrert ble utført før hver test i henhold til produsenten sine retningslinjer. Ved differanser på over 2% under volumkalibrering eller over 0.2% under gasskalibrering ble nødvendig feilsøking igangsatt. Dette inkluderte kontroll for skader på turbinen eller sampleslangen, sjekk av gasskoblinger, samt inspeksjon for fukt i sampleslange og andre relevante faktorer. 

I tillegg til måling av metabolsk respons ble laktatnivå målt etter ett minutt etter testslutt. Blodprøver ble samlet fra fra pekefingeren ved hjelp av en lansett, og laktat ble analysert med Biosen fra EKF Diagnostics. Apparatet hadde en innebygd timer som varslet behov for ny kalibrering hver time.

Testpersonene syklet på en ergometersykkel fra Lode. Tilpasning av sykkelen, som høyde på sete eller avstand mellom sete og styre, ble gjort før den første testen. Disse innstillingene ble lagret i Lode sin programvare, slik at hver testperson hadde standardisere sykkelinnstillinger ved alle tester. Alle sammen skulle benytte seg av MTB-pedaler ("Mountain Bike-pedaler") og ha 172,5 mm lengde på kranarmene. En vifte ble plassert foran sykkelen for å gi testpersonene mulighet til avkjøling underveis i testen. Samme innstilling på viften ble brukt ved hver test for å sikre standardisering. Puls ble registrert ved hjelp av et Garmin pulsbelte, som var tilkoblet programvaren SentrySuite fra Vyntusen. 

### Forberedelser av testdeltakeren

Før testingen ble det etablert retningslinjer for mat- og drikkeinntak, døgnrytme, trening og oppvarming. Testpersonene ble oppfordret til å opprettholde normal døgnrytme gjennom de to ukene testene pågikk. Det ble spesifisert at siste hovedmåltid skulle inntas senest to timer før teststart, men det var tillat å spise en mindre karbohydratkilde som en banan, en bar eller en gel, opptill 30 min før testen. Deltakerne ble også bedt om å opprettholde sitt vanlige koffeininntak og sørge for å være i væskebalanse. oppvarmingen besto av 5 min på ergometersykkel, hvor intensiteten gradvis ble økt: de første 2 minuttene på en bestemt watt (for eksempel 150W), de neste 2 minuttene på høyere intensitet (175W), og det siste minuttet, eksempelvis på endå høyere intensitet (220W). Selv om intensiteten ble tilpasset individuelt, skulle den samme oppvarmingsprotokoll følges ved hver test. 



### Testgjennomføring

Testen startet på en gitt watt (motstand), som for hvert minutt økte gradvis helt til testpersonen ikke mestret å sykle lengre (ramp protokoll). Hva watt man startet på og hvor mye den økte per minutt, varierte fra person til person på bakgrunn av treningsbakgrunn. Hele testen skulle gjennomføres sittende, og ved en tråkkfrekvens på under 60 rpm (rate per minute) eller om testpersonen reiste seg fra setet, ble testen avsluttet. Testansvarlig skulle kun informere om hvor lenge det var til neste økning og hvilken watt det ble syklet på. Informasjon som puls, V<sub>2max</sub> eller andre parametre fikk testpersonen ikke tilgang til underveis i testen. Mot slutten av testen skulle testansvarlig bidra til å motivere testpersonen slik at han/hun tok ut sitt ytterste. Hvordan testansvarlige valgte å løse dette varierte, men det viktigste var at han/hun oppførte seg tilnærmet lik ved hver test ovenfor den som syklet. 

Rett etter testslutt ble testpersonen spurt om Borg skala for å beskrive grad av anstrengelse. Han/hun ble spurt på å oppgi et tall mellom 6-20 på hvor sliten han/hun er, der 6 er "ingen anstrengelse" og 20 er "maksimal anstrengelse". Laktatprøve ble tatt etter ett minutt, og plassert i beger med løsning før den ble vendt og satt i Biosen for måling. Testansvarlig noterte ned hvor lenge testpersonen syklet og hva watt han/hun endte på. 

### Datahåndtering

Rådata om metabolsk respons ble samlet inn med programvare fra Vyntus og eksportert til Excel for en første organisering. Testens varighet og sluttwatt ble manuelt registrert av testansvarlig i samme excel-fil. Videre datahåndtering, som filtrering, visualisering og beregninger av gjennomsnitt, standardavvik og "typical error", ble utført i R (versjon 4.4.1). Manglende data ble håndtert ved ekskludering av ufullstendige rader for variabler som var sentrale for analysene. 


## Resultat

Først vise frem gjennomsnittlige verdier med standardavvik av alle variablene. Få variablene som rader og timepoints som kolonner. 

```{r}
library(dplyr)
library(knitr)

# Opprett tabellen med formatert gjennomsnitt ± standardavvik
summary_table <- df_all %>%
  select(timepoint, w.max, vo2.max, vco2.max, rer.max, ve.max, bf.max, hr.max, la.max, borg.max) %>%
  group_by(timepoint) %>%
  summarise(across(everything(), 
                   list(mean = ~ mean(.x, na.rm = TRUE), 
                        sd = ~ sd(.x, na.rm = TRUE)), 
                   .names = "{col}_{fn}")) %>%
  pivot_longer(
    cols = -timepoint, 
    names_to = c("variable", "statistic"),
    names_sep = "_",
    values_to = "value"
  ) %>%
  pivot_wider(
    names_from = statistic, 
    values_from = value
  ) %>%
  mutate(value = paste0(round(mean, 1), " (", round(sd, 1),")")) %>%
  select(-mean, -sd) %>%
  pivot_wider(
    names_from = timepoint, 
    values_from = value
  )

# Vis tabellen med enkel styling
kable(summary_table, row.names = FALSE)
```

Kan deretter trekke frem en figur som viser gjennomsnittlig maksimal watt for de ulike tidspunktene med standardavvik - gir en oversikt over variasjonen og trend i maksimal watt over gjentatte tester. 


Her kan man bruke litt plass til å forklare at man har benyttet seg av et estimat som ikkje er påvirket av endringen i gjennomsnitt, da dette er et eget mål på reliabilitet, se tekst under:

- When a group of volunteers performs 2 or more trials, there is always a change in the mean value between trials. In the above example, the means in the first and second trial are 68.4 and 69.6, respectively, so there is a change in the mean of 1.2. Change in the mean is itself a measure of reliability that I discuss in more detail in the next section. I introduce the concept here to point out that, for almost all applications of reliability, it is important to have an estimate of typical error that is unaffected by a change in the mean. The values of the change score or difference score for each volunteer yield such an estimate: simply divide the standard deviation of the difference score by √2. In the above example, the difference scores are 5, -2, 6, 0 and -3; the standard deviation of these scores is 4.1, so the typical error is 4.1/√2 = 2.9. This method for calculating the typical error follows from the fact that the variance of the difference score (sdiff 2) is equal to the sum of the variances representing the typical error in each trial: sdiff 2 = s2 + s2, so s = sdiff/√2.

Her ha en tabell eller et plot som viser gjenomsnittet for hver ID og deres typical error. Fin overgang til å da i neste avsnitt snakke om coeffievient of variation.


Begrunne valg av coefficient of variation:
For many measurements in sports medicine and science, the typical error gets bigger as the value of the measure gets bigger.[3] For example, several trials on an ergometer for one athlete might yield power output with a mean and typical error of 378.6 ± 4.4W, whereas a stronger athlete performing the same trials might produce 453.1 ± 6.1W. Although the absolute values of the typical errors are somewhat different, the values expressed as a percentage of their respective means are similar: 1.2 and 1.3%. This form of the typical error is a coefficient of variation. It is sometimes more applicable to every participant than the raw typical error. As a dimensionless measure, it also allows direct comparison of reliability of measures irrespective of calibration or scaling. Thus it facilitates comparison of reliability between ergometers, analysers, tests or populations of volunteers. I will refer to it in plain language as the typical percentage error.

### Tabeller og plots med datasett fra alle gruppene

```{r}
#| message: false
#| echo: false
#| warning: false

library(readxl)
library(tidyverse)
library(gt)
library(magrittr)

df_all <- read_xlsx("data/plot_data_all_gr.xlsx") %>% 
  mutate(w.max = as.numeric(w.max), 
         la.max = as.numeric(la.max), 
         hr.max = as.numeric(hr.max), 
         rer.max = as.numeric(rer.max))
  
```

### Plot

```{r}
#| warning: false
#| message: false
#| echo: false
#| label: plot av vo2.max og w.max

ggplot(data = df_all, 
      aes(vo2.max, 
          w.max, 
          color = age)) +
  geom_point() +
  
  labs(subtitle = "Sammenheng mellom vo2.max, w.max og alder") 

```

### Tabell

```{r}
#| warning: false
#| message: false
#| echo: false
#| tbl-cap: "Verdier er gj.snitt og standardavvik for de ulike testtidspunktene"
#| label: snitt og standardavvik for verider w.max og vo2.max per id

df_all |> 
  select(id, timepoint, w.max, vo2.max) |> 
  
  pivot_longer(names_to = "names", 
               values_to = "tall", 
               cols = w.max:vo2.max) |> 
  
  summarise(.by = c(timepoint, names), 
            m = mean(tall, na.rm = TRUE), 
            sd = sd(tall, na.rm = TRUE)) |> 
  
  mutate(m_sd = paste0(signif(m, 3), " (", signif(sd, 3),") ")) |> 
  
  ungroup() |> 
  
  select(-m, -sd) |> 
  
  pivot_wider(names_from = names, 
              values_from = m_sd) |> 
  
  gt()

```

### Beregning av reliabilitet

```{r}
#| warning: false
#| message: false
#| echo: false
#| tbl-cap: "Sammenlikner t1 og t2 og ser på gj.snittsverdi, st.avvik, typ. error og coeff. of variation av variabelen w.max"
#| label: mean, sd, te og cv for w.max verdien

dat <- df_all |> 
  
  #velger de variablene vi ønsker å se på
  select(id, timepoint, w.max) |> 
  
  # benytter pivot_wider for lage !tidy-data, nå ser vi eks id_01 sin w.max ved timepoint == t1 osv.
  pivot_wider(names_from = timepoint, 
              values_from = w.max) |> 
  
#så vil vi se på typical error og regne på reliabilitet. Muterer så vi får en verdi som er differansen mellom t2 og t1
  mutate(diff = t2 - t1) |> 
  
  #summarise tar veridene i kolonnene til t1 og t2 og regner snittet av de, samt standardavviket
  summarise(m = mean(c(t1, t2), na.rm = TRUE), 
            s = sd(diff, na.rm = TRUE), 
            te = s / sqrt(2), 
            cv = te/m * 100) 

#henter ut cv_perc som brukes som data i text
cv_perc <- round(dat$cv,2)

#lager tabell her og runder av tall i tabell med 2 desimaler
dat |> 
  gt() |> 
  
  fmt_number(decimals = 2)

```

## Diskusjon

Ta med hva for faktorer som fører vanligvis til variasjonen i målingene, ref:
*The variation represented by typical error comes from several sources. The main source is usually biological. For example, an individual’s maximum power output changes between trials because of changes in mental or physical state. Equipment may also contribute noise to the measurements, although in simple reliability studies this technological source of error is often unavoidably lumped in with the biological error. When the same individual is retested on different equipment or by different operators, additional error due to differences in the calibration or functioning of the equipment or in the ability of the operators can surface. An analogous situation occurs when different judges rate the same athlete in different locations.*

Bruke teksten under til å begrunne valget av testdeltagere:
- In most situations where reliability is an issue, we are interested in the simple question of reproducibility of an individual’s values obtained on the same piece of equipment by the same operator. To estimate typical error in these situations, we usually use many participants and a few trials rather than 1 participant and many trials. For example, for 5 participants in 2 trials, with the values shown in table I, the typical error is 2.9. We can still interpret the typical error of 2.9 as the variation we would expect to see from trial to trial if any one of these participants performed multiple trials.

### Intern validering

Både tekniske og biologiske faktorer kan potensielt påvirke resultatene og true den interne validiteten av testen [@Halperin]. Ved å beskrive og etablere testprosedyre samt standardisere testen, ønsker vi å skape rammer som sikrer at vi kontrollerer for mulige konfunderende faktorer som kan påvirke testprestasjon. Dette vil bidra til å redusere variasjoner og sikre at resultatene reflekterer faktiske prestasjoner, snarere enn påvirkninger fra ytre faktorer.

Selv om vi har jobbet for å sikre god intern validitet, er det faktorer som vil kunne påvirke resultatene grunnet individuelle forskjeller i måten å opptre som testleder, bruk av musikk, samt humør og mental status til testdeltager [@Halperin].

Ifølge Hopkins (2000) er "typical error" den gjennomsnittlige variasjonen ved en test. Typical error gir en indikasjon på den forventede variasjonen ved en retest. I dette tilfellet hvor vi ser på watt.max, kan en forvente at watt.max ved neste test vil variere med `r cv_perc` % [@Hopkins].

Vurder om man skal ha med et avsnitt om limits of agreement. 